ACORDAO-COMPLETO-2429997

ACÓRDÃO 2610/2020 ATA 37/2020 - PLENÁRIO

VISTO, relatado e discutido o agravo apresentado por Daves Soares da Silva contra despacho que indeferiu a concessão de efeito suspensivo a recurso de revisão em face do Acórdão 1.035/2018, retificado, por inexatidão material, pelo Acórdão 1884/2018-TCU-Primeira Câmara. 
ACORDAM os ministros do Tribunal de Contas da União, reunidos em sessão do Plenário, ante as razões expostas pela relatora, e com fundamento no art. 289 do Regimento Interno, em: 
9.1. conhecer do presente agravo e considerá-lo prejudicado, por perda de objeto; 
9.2. dar ciência desta deliberação ao embargante; e 
9.3. enviar os autos oportunamente ao Ministério Público junto ao TCU, nos termos do item 15, alínea "c", do despacho à peça 139.

Agravo interposto contra despacho que indeferiu a concessão de efeito suspensivo a recurso de revisão contra acórdão que julgou as contas do recorrente irregulares, condenando-o ao pagamento de débito e multa, em razão da impugnação parcial das despesas realizadas com recursos do Programa de Proteção Social Básica e Especial, no exercício de 2009.

Município de Itapuranga/GO e Ministério do Desenvolvimento Social (extinto).

3. Responsável/Agravante: Daves Soares da Silva (CPF XXX.921.161-XX).

13.1. Ministros presentes: José Mucio Monteiro (Presidente), Walton Alencar Rodrigues, Benjamin Zymler, Augusto Nardes, Aroldo Cedraz, Ana Arraes (Relatora), Bruno Dantas e Vital do Rêgo.
13.2. Ministro-Substituto convocado: Augusto Sherman Cavalcanti.
13.3. Ministros-Substitutos presentes: Marcos Bemquerer Costa, André Luís de Carvalho e Weder de Oliveira.

Daves Soares da Silva

TRF-1

ANA ARRAES

ministra Ana Arraes.

Trata-se de agravo interposto por Daves Soares da Silva contra o despacho à peça 139, que conteve o seguinte teor:
	"Aprecia-se nesta oportunidade pedido de concessão de medida cautelar feito por Daves Soares da Silva, prefeito de Itapuranga/GO, a fim de seja dado efeito suspensivo ao recurso de revisão por ele interposto contra o Acórdão 1035/2018-TCU-Primeira Câmara, retificado, por inexatidão material, pelo Acórdão 1884/2018-TCU-Primeira Câmara, ambos de relatoria do ministro Walton Alencar Rodrigues.
2.	Por meio do acórdão original, este Tribunal, em essência, julgou irregulares as contas especiais do prefeito, com condenação em débito (R$ 70.350,00, em valor histórico) e aplicação de multa (R$ 50.000,00) , em face da não comprovação da execução de oito 'coletivos' (custeio de atividades de grupos de jovens) do Programa Nacional de Inclusão de Jovens - Projovem, na modalidade Projovem Adolescente - Serviço Socioeducativo, que envolviam recursos repassados ao munícipio, na modalidade fundo a fundo, à conta do Programa de Proteção Social Básica e Especial - PSB.
3.	Conforme apurado, esses 'coletivos' deveriam ter sido executados no período de janeiro a julho/2009 e comprovados até o final de julho/2010, mas não houve a apresentação de prova nesse sentido. 
4.	Vale observar que o Tribunal negou provimento ao recurso de reconsideração do prefeito e rejeitou os posteriores embargos de declaração (Acórdão 3.736/2019 e 8.511/2019 - 1ª Câmara, de relatoria do ministro Bruno Dantas, respectivamente) .
5.	O presente recurso de revisão foi conhecido, sem efeito suspensivo, por intermédio do despacho à peça 113 e recebeu parecer da Secretaria de Recursos - Serur e do Ministério Público junto ao TCU - MPTCU pela negativa de provimento (peças 121-125) , tendo a unidade técnica ratificado essa proposta (peças 134-136) após a análise dos novos documentos juntados pelo recorrente.
6.	Relativamente à medida cautelar, o recorrente fundamentou seu pedido com os argumentos resumidos a seguir:
	a) receio de grave lesão a seu direito e risco de ineficácia da decisão de mérito, pela possibilidade de ser considerado inelegível e não poder concorrer às eleições de novembro próximo e pelo impedimento de exercer qualquer cargo ou função em órgão público;
	b) previsão do efeito suspensivo em sede constitucional, derivada do princípio do direito de ação e do poder geral de cautela; e
	c) atuação de boa-fé.
7.	A unidade técnica, na instrução à peça 121, manifestou-se, com a anuência do MPTCU, pela não incidência das disposições do art. 276 do Regimento Interno ao caso e, na última instrução, propôs expressamente o indeferimento da medida cautelar.
8.	De fato, diante das análises feitas pela Serur e do exame perfunctório dos autos, próprio desta fase processual, verifica-se que não estão presentes os pressupostos necessários à concessão da medida, haja vista notadamente que as provas apresentadas não transparecem ter robustez suficiente para caracterizar a plausibilidade jurídica do pedido de provimento ao recurso de revisão.
9.	Os documentos referentes ao controle diário da frequência dos jovens, cuja ausência ou inconsistências impediram a comprovação da execução dos oito 'coletivos' e, em consequência, a desconstituição do dano ao erário, eram imprescindíveis para tanto e deveriam ter sido guardados pelo município.
10.	Sobre o ponto, é importante destacar que, não obstante a Portaria MDS 171, de 26/5/2009, ter sido editada em meados de 2009, as disposições do Decreto 6.629/2008, publicado antes do início das ações apoiadas, eram claras quanto às obrigações de o município manter controle da frequência diária e conservar os respectivos documentos, consoante se vê nos seguintes artigos:
'Art. 17.  A União, os Estados, o Distrito Federal e os Municípios, em caso de adesão ao Projovem Adolescente - Serviço Socioeducativo, serão co-responsáveis pela sua implementação. 
 (...) 
§ 3o  Cabe aos Municípios e ao Distrito Federal:
 (...) 
XIII - manter em arquivo, durante cinco anos, documentação comprobatória das despesas e atividades realizadas, dos processos de seleção dos profissionais e do preenchimento de vagas no âmbito do Projovem Adolescente - Serviço Socioeducativo. 
Art. 23.  Os centros de referência de assistência social, os demais órgãos públicos e as entidades de assistência social conveniadas que executem o serviço socioeducativo do Projovem Adolescente - Serviço Socioeducativo, deverão:
I - afixar, em lugar visível ao público, no local de funcionamento do serviço socioeducativo, a grade semanal de atividades de cada coletivo com os respectivos horários e locais de realização; e
II - manter registro diário da freqüência dos jovens. 
Parágrafo único.  Os registros de freqüência dos jovens no serviço socioeducativo deverão ser arquivados e conservados pelo Município e pelo Distrito Federal por um período mínimo de cinco anos.'
11.	Além disso, não existe previsão legal para a atribuição de efeito suspensivo ao recurso de revisão (arts. 32, inciso III, e 35, caput, da Lei 8.443/1992) . E, ainda que este Tribunal, em situações pontuais e excepcionais, tenha dado interpretação menos restritiva às disposições citadas, em nome de seu poder geral de cautela (Acórdãos 2.002/2016 e 1.880/2017, do Plenário, de relatoria dos ministros José Múcio Monteiro e Walton Alencar Rodrigues, respectivamente, a título ilustrativo) , a tese contida na primeira deliberação evidencia as circunstâncias fáticas que possibilitam a concessão de cautelar: 
'Para a excepcional concessão de efeito suspensivo a recurso de revisão é imprescindível a comprovação dos requisitos relativos às medidas cautelares no âmbito do TCU, a saber: plausibilidade jurídica do direito, perigo da demora, além do receio de grave lesão ao erário ou ao interesse público ou risco de ineficácia da decisão de mérito. Não são aceitáveis alegações de possível prejuízo a patrimônio particular ou a interesse do recorrente, a exemplo da inscrição do nome no Cadin e na dívida ativa, ou da possibilidade de bloqueio de bens, ou, ainda, de inelegibilidade para eleições municipais'.
12. 	No caso concreto, não há que se falar em perigo de dano sob a ótica do interesse público, pois o recorrente busca a defesa de interesse particular. 
13.	Quanto à eventual boa-fé nas ações do recorrente, como mostrou a unidade técnica, a análise da conduta de responsável no TCU é feita sob o ponto de vista objetivo, sem que seja necessária a comprovação de má-fé  (dolo) para efeito de responsabilização do agente.
14.	Antes de finalizar, registro que advogado do recorrente requereu inscrição para sustentação oral das razões do recurso de revisão (peça 137) . Esse requerimento deverá ser apreciado por ocasião do exame de mérito, segundo as normas regimentais.
15.	Assim, e considerando que a Serur também constatou a não ocorrência de prescrição mesmo se aplicadas as regras da Lei 9.873/1999, na linha do recente pronunciamento do Supremo Tribunal Federal no Recurso Extraordinário 636.886 (tema 899 da repercussão geral) , ainda não transitado em julgado, acolho os fundamentos da instrução e delibero por:
	a) indeferir o pedido de concessão de medida cautelar que visava dar efeito suspensivo ao recurso de revisão de revisão interposto por Daves Soares da Silva contra o Acórdão 1.035/2018, retificado, por inexatidão material, pelo Acórdão 1884/2018-TCU-Primeira Câmara;
	b) dar ciência deste despacho ao recorrente;
	c) remeter os autos ao MPTCU a fim de colher seu pronunciamento sobre os novos elementos juntados às peças 130-132."
2.	No recurso, o agravante requereu o que se segue (peça 141) :
"1. Seja concedida liminarmente, inaudita altera pars, com fulcro nos arts. 305 a 311 do CPC e 276 e 298 do RITCU, a medida cautelar, para suspender, até o julgamento do mérito do recurso de revisão, os efeitos do acórdão recorrido que se buscar rever, certo que este poderia causar a inelegibilidade do requerente, notificando-se o TSE e o TRE-GO, para ciência imediata da medida;
2. Seja conhecido e provido o presente pedido recursal para a concessão de medida cautelar, para suspender, até o julgamento do mérito do recurso de revisão, os efeitos do acórdão recorrido que se buscar rever, certo que este poderia causar a inelegibilidade do requerente, notificando-se o TSE e o TRE-GO, para ciência imediata da medida."
	É o relatório.

Idenilson Lima da Silva (OAB/DF 32.297) e outros representando o agravante.

Não atuou.

AGRAVO CONTRA DESPACHO QUE INDEFERIU A CONCESSÃO DE EFEITO SUSPENSIVO A RECURSO DE REVISÃO. SOBRESTAMENTO, EM PROCESSO JUDICIAL, DOS EFEITOS DO ACÓRDÃO QUE JULGOU IRREGULARES AS PRESENTES CONTAS ESPECIAIS, COM CONDENAÇÃO EM DÉBITO E APLICAÇÃO DE MULTA. CONHECIMENTO DO AGRAVO PARA CONSIDERÁ-LO PREJUDICADO, ANTE A PERDA DE OBJETO.

TOMADA DE CONTAS ESPECIAL (TCE)

não atuou.

Considerando o atendimento dos requisitos de admissibilidade, cabe conhecer do agravo apresentado por Daves Soares da Silva, prefeito de Itapuranga/GO, contra o despacho à peça 139, que, em essência, indeferiu o pedido do responsável de concessão de medida cautelar para dar efeito suspensivo a recurso de revisão interposto em face do Acórdão 1.035/2018, retificado, por inexatidão material, pelo Acórdão 1884/2018-TCU-Primeira Câmara e da relatoria do ministro Walton Alencar Rodrigues.
2.	A apreciação do agravo, entretanto, encontra-se prejudicada, por perda de objeto, haja vista que o responsável obteve decisão judicial favorável ao sobrestamento dos efeitos do acórdão condenatório no âmbito do Agravo de Instrumento 1028994-55.2020.4.01.0000.
3.	Este último recurso foi interposto contra decisão proferida pelo juízo da 6ª Vara Federal da Seção Judiciária do Estado de Goiás que indeferiu, liminarmente, o pedido do autor no Processo 1028424-45.2020.4.01.3500, referente à ação ajuizada contra a União Federal para buscar a suspensão dos efeitos do Acórdão 8511/2019-TCU-Primeira Câmara (de relatoria do ministro Bruno Dantas) , que teria mantido o referido Acórdão 1035/2018-TCU-Primeira Câmara.
4.	Destaque-se que, por meio do mencionado Acórdão 8511/2019-TCU-Primeira Câmara, este Tribunal conheceu de embargos de declaração do responsável e os rejeitou em face do Acórdão 3736/2019-TCU-Primeira Câmara (também de relatoria do ministro Bruno Dantas) , que negara provimento a recurso de reconsideração manejado contra o Acórdão 1035/2018-TCU-Primeira Câmara (peça 105) .
5.	Para melhor compreensão, transcreve-se a seguir a parte dispositiva da decisão da 5ª Turma do Tribunal Regional Federal da 1ª Região no citado agravo de instrumento (peça 144) :
 "Com estas considerações e tendo em vista que a pretensão deduzida na peça vestibular afina-se com o entendimento jurisprudencial já firmado em nossos tribunais, no sentido de que, enquanto pendente de discussão judicial, a envolver dilação probatória, como no caso, não se deve executar as medidas e/ou penalidades decorrentes do ato impugnado, enquadrando-se, assim, nas comportas revisoras do art. 1019, I, do novo CPC, defiro o pedido de antecipação da tutela recursal formulado na inicial, para sobrestar os efeitos do Acórdão 8511/2019-TCU, que manteve o Acórdão 1035/2018-TCU (retificado pelo Acórdão 1884/2018-TCU-Primeira Câmara do Tribunal de Contas da União, em relação ao agravante, até o pronunciamento definitivo da Turma julgadora.
Dê-se ciência, via e-mail, com urgência, ao Sr. Presidente do Tribunal de Contas da União - TCU, para fins de ciência e cumprimento deste decisum, cientificando-se, também, o juízo monocrático. 
Intime-se a recorrida, nos termos e para as finalidades do art. 1.019, II, do CPC, abrindo-se vistas, após, à douta Procuradoria Regional da República."
6.	Pelo teor decisão, deflui-se que a suspensão almejada no presente agravo foi alcançada na ação judicial, o que confirma a perda de objeto deste recurso.
7.	Isso, contudo, não prejudica a continuidade das ações a fim de propiciar a apreciação do recurso de revisão, tendo em conta que a deliberação judicial se circunscreveu a sobrestar "os efeitos" do acórdão condenatório.
8.	Por outro lado, é de registar que, na hipótese de negativa de provimento ao recurso de revisão por este Tribunal, estarão obstadas as providências visando à cobrança judicial das dívidas (débito e multa) e outras inerentes ao juízo pela irregularidade das contas especiais, como a inclusão do nome do responsável na lista de responsáveis com contas julgadas irregulares para fins de inelegibilidade, até a deliberação definitiva do mérito da ação judicial.
9.	Além disso, note-se que, por intermédio do memorando juntado à peça 145, a Consultoria Jurídica do TCU já solicitou à SecexTCE a adoção das providências para cumprimento da deliberação judicial, "inclusive mediante expedição das comunicações a quem de direito e devida atualização do Cadirreg".
10.	Ante o exposto, resta considerar prejudicado o presente agravo e prosseguir com as ações necessárias à deliberação do recurso de revisão.
	Nesses termos, VOTO por que este Colegiado aprove a minuta de acórdão que submeto à sua consideração.
TCU, Sala das Sessões Ministro Luciano Brandão Alves de Souza, em 23 de setembro de 2020.
ANA ARRAES 
Relatora